ACORDAO-COMPLETO-2557554

ACÓRDÃO 7538/2022 ATA 37/2022 - PRIMEIRA CÂMARA

VISTOS, relatados e discutidos estes autos de embargos de declaração opostos ao Acórdão 3224/2022-TCU-Primeira Câmara, alusivo a aposentadoria concedida pelo Tribunal Regional do Trabalho da 4ª Região,
ACORDAM os Ministros do Tribunal de Contas da União, reunidos em sessão da Primeira Câmara, com fulcro nos arts. 32 e 34 da Lei 8.443/1992, e diante das razões expostas pelo Relator, em:
9.1. conhecer dos embargos de declaração opostos pela sra. Ivete Bauer da Silva para, no mérito, rejeitá-los;
9.2. dar ciência desta deliberação à embargante, ao órgão de origem e à Advocacia-Geral da União.

Embargos de declaração interposto por Ivete Bauer da Silva

Primeira Câmara

Tribunal Regional do Trabalho da 4ª Região.

3. Interessados/Responsáveis/Recorrentes:
3.1. Interessada: Ivete Bauer da Silva (XXX.894.580-XX).
3.2. Recorrente: Ivete Bauer da Silva (XXX.894.580-XX).

13.1. Ministros presentes: Walton Alencar Rodrigues (Presidente), Benjamin Zymler, Vital do Rêgo e Jorge Oliveira.
13.2. Ministros-Substitutos presentes: Augusto Sherman Cavalcanti (Relator) e Weder de Oliveira.

AUGUSTO SHERMAN

Ministro-Substituto Augusto Sherman Cavalcanti, em substituição ao Ministro Benjamin Zymler.

Na sessão de 7/6/2022, este Colegiado, pelo Acórdão 3.224/2022, negou provimento a pedido de reexame interposto pela sra. Ivete Bauer da Silva contra o Acórdão 10533/2021-TCU-Primeira Câmara, por meio do qual foi negado registro a sua aposentadoria, concedida pelo Tribunal Regional do Trabalho da 4ª Região.
2.	Notificada a respeito, a sra. Ivete Bauer da Silva opõe embargos de declaração.
3.	Para a recorrente, o julgado padece de "obscuridades/contradições":
"A parte autora demonstrou cabalmente ter sido beneficiada por decisão judicial transitada em julgado. No processo de execução/cumprimento de sentença nº 0032739-02.2007.4.01.3400, originário da ação coletiva nº 2004.34.00.048565-0, a ora embargante teve reconhecido o direito à incorporação dos quintos, e recebeu os valores decorrentes deste reconhecimento, constituindo a coisa julgada, que não pode ser ignorada agora por esta Corte de Contas. A substituição processual promovida pela Anajustra foi legitimada, e o Tribunal de Contas da União, ao não reconhecer a coisa julgada constituída naquele processo, comete uma ilegalidade."
4.	A seu juízo, 
"sob a ótica do princípio da segurança jurídica, a decisão proferida por este Tribunal de Contas nos Acórdãos nº 10533/2021 e nº 3.224/2022, em última análise, violam a coisa julgada, o primeiro por não reconhecer a decisão judicial transitada em julgado beneficiando a requerente, e o segundo por considerar, após decisão judicial transitada em julgado, ilegitimidade ativa da parte".
5.	Assim, "requer sejam conhecidos e providos os presentes embargos de declaração para sanar as obscuridades/contradições apontadas, concedendo efeitos infringentes aos mesmos para fins de modificar a decisão proferida, considerando legal o ato de aposentadoria e dando-lhe o respectivo registro".
	É o relatório.

Felipe Néri Dresch da Silveira (33.779/OAB-RS), representando Ivete Bauer da Silva.

Não atuou.

EMBARGOS DE DECLARAÇÃO EM PROCESSO DE APOSENTADORIA. NEGATIVA DE REGISTRO EM FACE DA INCLUSÃO, NOS PROVENTOS, DE "QUINTOS" DE FUNÇÃO COMISSIONADA EXERCIDA POSTERIORMENTE À EDIÇÃO DA LEI 9.624/1998. EMBARGOS DE DECLARAÇÃO. ARGUIÇÃO DE OBSCURIDADES E CONTRADIÇÕES NO JULGADO. CONHECIMENTO. REJEIÇÃO.

APOSENTADORIA (APOS)

não atuou.

Cuidam os autos da aposentadoria da sra. Ivete Bauer da Silva, ex-servidora do Tribunal Regional do Trabalho da 4ª Região.
2.	Por meio do Acórdão 10533/2021-TCU-Primeira Câmara, este Colegiado negou registro ao título concessório, uma vez incluídos nos proventos "quintos" oriundos do exercício de funções comissionadas exercidas posteriormente à edição da Lei 9.624/1998. Paralelamente, tendo em conta a modulação de efeitos estabelecida pelo Supremo Tribunal Federal (STF) no RE 638.115, ordenou à origem o destaque e a transformação da vantagem em "parcela compensatória", a ser absorvida por quaisquer reajustes futuros, "caso a [incorporação extemporânea] tenha sido concedida por decisão judicial não transitada em julgado ou por decisão administrativa".
3.	Irresignada com o decisum, a inativa interpôs pedido de reexame, ao qual foi negado provimento pelo Acórdão 3224/2022-TCU-Primeira Câmara.
4.	Desta feita, alegando a existência de "obscuridades/contradições" no último julgado, a sra. Ivete Bauer da Silva opõe embargos de declaração.
5.	Nesse sentido, argumenta que, 
"no processo de execução/cumprimento de sentença nº 0032739-02.2007.4.01.3400, originário da ação coletiva nº 2004.34.00.048565-0, a ora embargante teve reconhecido o direito à incorporação dos quintos, e recebeu os valores decorrentes deste reconhecimento, constituindo a coisa julgada, que não pode ser ignorada agora por esta Corte de Contas."
6.	Também afirma que "foi contemplada pela decisão judicial transitada em julgado em 01/08/2006, ou seja, antes da referida decisão do Supremo, na ação coletiva de nº 2004.34.00.048565-0". A propósito, assevera que "o Tribunal de Contas da União não dispõe, constitucionalmente, de poder para rever decisão judicial transitada em julgado, nem para determinar a suspensão de benefícios garantidos por sentença revestida da autoridade da coisa julgada".
7.	Alfim, requer o acolhimento dos embargos, com efeitos infringentes, para que sua aposentadoria seja considerada legal e registrada. 
8.	Os embargos de declaração preenchem os requisitos de admissibilidade pertinentes, podendo ser conhecidos.
9.	No mérito, entretanto, não há o que reparar - pela via eleita - na decisão atacada.
10. 	As ponderações da interessada denotam mero inconformismo com a deliberação expressa no Acórdão 3224/2022-TCU-Primeira Câmara. Na realidade, sua evidente pretensão é rediscutir a matéria de fundo tratada nos autos, e não sanear eventual obscuridade, contradição ou omissão existente no julgado.
11. 	Com efeito, a inclusão do nome da embargante no processo de cumprimento de sentença 0032739-02.2007.4.01.3400 - ponto central de seus questionamentos - foi reconhecida e considerada no aresto atacado, bem assim as implicações do fato com a modulação prestigiada pela Corte Constitucional no julgamento do RE 638.115. Reproduzo trechos do voto (destaques do original) :
"15. [...] a tese fixada em regime de repercussão geral pelo STF proclama que 'ofende o princípio da legalidade a decisão que concede a incorporação de quintos pelo exercício de função comissionada no período de 8/4/1998 até 4/9/2001, ante a carência de fundamento legal' (Tema 395, RE 638.115) .
16. A decisão, todavia, sofreu, em embargos de declaração apreciados em 18/12/2019, modulação de efeitos, [restando] preservada pela Suprema Corte a situação daqueles que tiveram a incorporação irregular assentada em decisão judicial transitada em julgado.
............................................................................................................................................
18. De acordo com a sra. Ivete Bauer da Silva, tal seria o seu caso, porquanto alcançada pelos efeitos da sentença obtida pela Anajustra na ação ordinária 2004.34.00.048565-0/DF.
19. Ocorre que associações civis não ostentam a condição de substitutos processuais, mas de representantes. Logo, para que os efeitos das demandas judiciais por elas intentadas alcancem seus filiados, é necessária a existência de prévia e expressa autorização dos representados e, ainda, que o nome de cada um deles conste da relação jurídica juntada à inicial do respectivo processo de conhecimento. Sobre a matéria, há duas teses de repercussão geral fixadas pelo STF:
Tema 82 (RE 573232) 
'I - A previsão estatutária genérica não é suficiente para legitimar a atuação, em Juízo, de associações na defesa de direitos dos filiados, sendo indispensável autorização expressa, ainda que deliberada em assembleia, nos termos do artigo 5º, inciso XXI, da Constituição Federal;
II - As balizas subjetivas do título judicial, formalizado em ação proposta por associação, são definidas pela representação no processo de conhecimento, limitada a execução aos associados apontados na inicial.'
 Tema 499 (RE 612043) 
'A eficácia subjetiva da coisa julgada formada a partir de ação coletiva, de rito ordinário, ajuizada por associação civil na defesa de interesses dos associados, somente alcança os filiados, residentes no âmbito da jurisdição do órgão julgador, que o fossem em momento anterior ou até a data da propositura da demanda, constantes da relação jurídica juntada à inicial do processo de conhecimento.'
20. No caso em exame, diferentemente do que sugere a recorrente, o preenchimento de tais quesitos não foi comprovado. 
21. Na realidade, a documentação apresentada pela interessada apenas informa a inclusão de seu nome no processo de cumprimento de sentença 0032739-02.2007.4.01.3400 (peça 19) .
22. Contudo, o nome da sra. Ivete Bauer da Silva não figurou em nenhuma das duas relações oportunamente juntadas pela Anajustra - em 15/12/2004 e em 28/1/2005 - à inicial do respectivo processo de conhecimento (peça 38, p. 66-138 e 242-262) .
23. Ora, não sendo parte no processo de conhecimento, a ex-servidora, naturalmente, não detinha nem sequer a capacidade de ser parte no subsequente processo de execução, o que, por sinal, enseja a notificação da Advocacia-Geral da União para a adoção das providências de sua alçada a respeito.
24. Em suma, não integrando a sra. Ivete Bauer da Silva a relação de filiados da Anajustra juntada à inicial da ação ordinária 2004.34.00.048565-0, impõe-se, na espécie, nos exatos termos da modulação estabelecida pelo STF no RE 638.115, o pagamento destacado da parcela ilicitamente incorporada 'até sua absorção integral por quaisquer reajustes futuros concedidos aos servidores'."
12.	Sobre a afirmação da sra. Ivete Bauer da Silva de que "foi contemplada pela decisão judicial transitada em julgado em 01/08/2006" (Ação Ordinária 2004.34.00.048565-0) , permito-me reproduzir, em sua inteireza, o dispositivo da sentença de primeiro grau proferida no processo, posteriormente confirmada nas instâncias superiores (peça 15, p. 4) :
"DISPOSITIVO
9. Acolho o pedido, em parte, para que sejam incorporados à remuneração dos substituídos da autora os quintos/décimos decorrentes do exercício de função/cargo em comissão exercidos no período de 08/04/1998 a 02/09/2001 (relação, fls. 448-500) . As diferenças serão pagas com:
a) correção monetária a partir de cada prestação mensal vencida por se tratar de crédito alimentar;
b) juros moratórios mensais pela taxa selic a partir da citação em 20/01/2005 (Código Civil, art 406) ;
c) verba honorária de 10% sobre o valor atualizado da condenação;
d) reembolso de custas antecipadas"  (peça 15, p. 4; grifos acrescidos) .
13.	Como se vê, diversamente do quanto alegado, a pretensa legitimidade da Anajustra para representar todos os seus associados - inclusive aqueles que, como a sra. Ivete Bauer da Silva, nem mesmo faziam parte dos quadros da entidade ao tempo da impetração, não constou do decisum. Aliás, o ponto não foi sequer tangenciado na Ação Ordinária 2004.34.00.048565-0. Ao revés, a parte dispositiva da sentença, ao tempo em que placitou a incorporação dos "quintos/décimos" decorrentes do exercício de funções comissionadas no período de 8/4/1998 a 2/9/2001, expressamente restringiu o benefício aos "substituídos da autora" constantes da "relação de fls. 448-500" daquele processo, relação na qual, insisto, não se encontra o nome da embargante.
14.	Note-se que esta Corte não está discutindo, como sugere a interessada, sua legitimidade ativa no processo judicial de conhecimento. Na verdade, apenas se constata, aqui, à luz dos elementos integrantes da Ação Ordinária 2004.34.00.048565-0, da letra do parágrafo único do art. 2º-A da Lei 9.494/1997 ("Nas ações coletivas propostas contra a União, [...] a petição inicial deverá obrigatoriamente estar instruída com a ata da assembléia da entidade associativa que a autorizou, acompanhada da relação nominal dos seus associados e indicação dos respectivos endereços") e da serena jurisprudência do STF sobre a matéria, que a embargante não foi parte naquele feito.
15.	Semelhantemente, também não se discute ou infirma no âmbito desta Corte nenhuma decisão proferida no processo de execução.
16. 	Todavia, não se pode confundir a decisão judicial transitada em julgado proferida na ação de conhecimento, que reconheceu o direito daqueles legitimamente representados pela Anajustra a ter incorporados os "quintos/décimos" alusivos ao período posterior à edição da Lei 9.624/1998, com o despacho do juiz que homologou, para expedição dos respectivos precatórios, os cálculos apresentados pelos autores do processo de execução - de resto, não é demais assinalar, passível de desconstituição a qualquer tempo.
17.	Aliás, no processo de execução, por suas próprias características e limites, não foi prolatada nenhuma sentença afirmando o direito da sra. Ivete Bauer da Silva de incorporar à sua remuneração "quintos/décimos" de funções comissionadas após a definitiva extinção do instituto, operada em 8/4/1998.
18.	Logo, nos termos exatos da modulação fixada pelo STF no RE 638.115, não estando sua incorporação extemporânea "fundada em decisão judicial transitada em julgado", sua única garantia, estabelecida pela Suprema Corte, é o de ter "o pagamento mantido até sua absorção integral por quaisquer reajustes futuros concedidos aos servidores".
19.	Rejeito, pois, os embargos.
	Diante do exposto, manifesto-me por que o Tribunal aprove o acórdão que ora submeto à deliberação deste Colegiado. 
TCU, Sala das Sessões, em 18 de outubro de 2022.
AUGUSTO SHERMAN CAVALCANTI 
Relator